【裁判字號】    95,中簡上,407
【裁判日期】    951030
【裁判案由】    詐欺
【裁判全文】
臺灣臺中地方法院刑事判決           95年度中簡上字第407號
上  訴  人  臺灣臺中地方法院檢察署檢察官
被      告  丙○○
上列上訴人因詐欺案件，不服本院臺中簡易庭中華民國九十五年
六月十五日九十五年度中簡字第一四０五號第一審刑事簡易判決
（聲請簡易判決處刑案號：臺灣臺中地方法院檢察署九十五年度
偵字第六七二九號）提起上訴，及移送併辦（臺灣臺中地方法院
檢察署九十五年度偵字第一三二二０號），本院管轄之合議庭判
決如下：
    主  文
原判決撤銷。
丙○○幫助共同連續意圖為自己不法之所有，以詐術使人將本人
之物交付，處有期徒刑參月，如易科罰金，以銀元佰元即新台
幣玖佰元折算壹日。
    犯罪事實
一、丙○○可預見不詳姓名之成年男子向其收購其所有之金融機
    構帳戶，係供從事詐欺取財等非法之用，竟在不違背其本意
    下，基於幫助他人共同連續詐欺取財犯罪之不確定概括故意
    ，而於民國（下同）九十四年十一月初某日，在台中縣太平
    市○○路上某處，將其於九十四年十一月一日所申辦之合作
    金庫精武分行帳號0000000000000號、九十四
    年十一月二日所申辦之中華郵政股份有限公司豐原博愛郵局
    帳號00000000000000號帳戶之存摺、提款卡
    、密碼，以每本新台幣（下同）三千元之代價，出售予某真
    實姓名不詳之成年男子，該成年男子即與其所屬詐欺集團成
    員，基於意圖為自己不法所有之概括犯意聯絡，分別於（一
    ）九十四年十一月九日上午十時三十分許，撥打乙○○之電
    話，向曾女佯稱其為曾女之友人許群莉，欲向其調借三萬元
    ，致曾女陷於錯誤，而於當日上午十一時二十四分將三萬元
    匯入上開丙○○所開立之合作金庫之帳戶內。（二）九十四
    年十一月九日上午十一時許撥打甲○○之行動電話佯稱其為
    李女之之友人許群莉，欲向其借用三萬元應急，致李女陷於
    錯誤，於同日上午十一時二十二分將三萬元匯入上開丙○○
    所開立之合作金庫之帳戶內。（三）九十四年十二月五日上
    午九時許撥打電話給丁○○佯稱其抽中七十六萬元，需繳交
    六萬元之手續費，致丁○○陷於錯誤，而於同日上午十時匯
    款六萬元至上開丙○○所開立之中華郵政股份有限公司帳戶
    內，復再於九十四年十二月六日九時許再打電話向賴某佯稱
    需要在香港開立帳戶並應先匯款十萬元，賴某因而再陷於錯
    誤，而於九十四年十二月七日十一時許匯款至上開丙○○所
    開立之中華郵政股份有限公司之帳戶內，嗣乙○○、甲○○
    經查證後始知受騙，分別報警查獲；丁○○亦發現有異，亦
    報警查獲。
二、案經乙○○、甲○○訴由臺中市警察局第三分局報請臺灣臺
    中地方法院檢察署檢察官偵查後聲請以簡易判決處刑，復經
    丁○○訴由臺中縣警察局豐原分局報請臺灣臺中地方法院檢
    察署檢察官移送併辦審理。
    理  由
一、被告丙○○經合法傳喚，無正當理由不到庭，本院依刑事訴
    訟法第四百五十五條之一第三項、第三百七十一條之規定，
    不待其陳述，逕行判決。
二、被告對上揭時地出售而提供帳戶方式基於不確定故意幫助詐
    欺犯行於本院及警詢均自承在卷，且查：
（一）上揭被害人乙○○、甲○○、丁○○遭詐欺取財之事實，
      業據上揭被害人於警詢指訴綦詳，並有乙○○、甲○○、
      丁○○提出之自動櫃員機交易明細表在卷可佐，且有被告
      所開設上開帳戶之客戶資料及帳戶交易明細表（均影本）
      在卷可佐，足認被告上開帳戶業遭不詳姓名之成年人利用
      為詐欺取財工具甚明。
（二）再按刑法上之故意，分為直接故意（確定故意）與間接故
      意（不確定故意），「行為人對於構成犯罪之事實，明知
      並有意使其發生者」為直接故意。「行為人對於構成犯罪
      之事實，預見其發生而其發生並不違背其本意者」為間接
      故意；而間接故意與有認識的過失之區別，在於二者對構
      成犯罪之事實雖均預見其能發生，但前者對其發生並不違
      背其本意後者則確信其不發生。且幫助犯之成立，以行為
      人主觀上認識被幫助者正欲從事犯罪或係正在從事犯罪，
      且該犯罪有既遂之可能，而其行為足以幫助他人實現構成
      要件者，即具有幫助故意，並不以行為人確知被幫助者係
      犯何罪名為必要。至於行為人在正犯實施犯罪前為幫助行
      為者，則構成事前幫助犯。茲查：
  １衡諸常情，今日一般人至金融機關如銀行、郵局等開設帳戶
    使用，係極為方便容易且迅速之事，苟有使用金融存款帳戶
    之正當用途，自以使用其本人或可信賴之親友申請之帳戶，
    最為便利安全，且苟非具意圖以他人帳戶從事不法用途，並
    藉以逃避查緝，自無使用他人帳戶之理。是依一般人通常之
    知識、經驗，均應知任意提供自己帳戶予無信賴關係之他人
    使用，易致他人藉該帳戶取得不法犯罪所得，且欲以之隱匿
    帳戶內資金之實際取得人之身分；被告係成年人，對此自難
    諉為不知。是被告應可預見購賣帳戶之人取得帳戶係供他人
    從事不法使用。
  ２近來竊車恐嚇取財及利用「刮刮樂」等名義詐欺取財之犯罪
    類型層出不窮，該等犯罪，多數均係利用他人帳戶作為恐嚇
    取財或詐欺所得財物之出入帳戶，並經媒體廣為披載，被告
    縱使並不確知所提供之帳戶，係遭他人用以對被害人詐欺取
    財，亦無法確知取得帳戶之人係以何種方法於何時地為詐欺
    取財之具體內容，惟對於其所提供之上揭帳戶，將遭人作為
    詐欺取財犯行所得財物匯入及提領之工具使用，應有概括之
    認識，且可預見其發生，竟仍同意提供，顯對帳戶供他人取
    得不法犯罪所得之用，亦不違背其本意，且其無確信帳戶不
    至遭利用為犯罪之用，仍將帳戶提供他人，足認被告基於幫
    助犯罪之不確定故意。
    本件事證明確，被告前揭犯行堪予認定。
二、查被告僅參與提供金融機關帳戶予他人供詐欺取財使用，並
    無證據證明其有參與詐欺取財之行為，或有與本件詐欺取財
    之詐騙之人有詐欺之犯意聯絡，是被告基於幫助之意思，參
    與詐欺取財構成要件以外之行為，為幫助犯。核被告所為，
    係犯刑法第三十條第一項、第三百三十九條第一項之幫助詐
    欺取財罪（新舊法比較適用詳後）。再按連續幫助與幫助連
    續為不同之犯罪態樣，如基於概括犯意，多次幫助他人犯罪
    ，為連續幫助，就幫助者而言，該幫助者有多次犯罪行為；
    如以一幫助行為，幫助他人連續犯罪，則為幫助連續，就幫
    助者而言，僅有一次犯罪行為。被告幫助不詳姓名之成年人
    犯上開詐欺取財罪，為從犯，依修正前刑法第三十條第二項
    之規定，減輕其刑。移送併辦部分（臺灣臺中地方法院檢察
    署九十五年度偵字第一三二二０號犯行，雖未據檢察官起訴
    ，惟其此部分犯行既與經檢察官聲請簡易判決處刑且經判決
    有罪部分具有實質上一罪關係，復經檢察官上訴後移送併案
    審理，依審判不可分原則，本院自應併予審理。原審以被告
    罪證明確，予以論罪科刑，固非無見，惟原審未及審酌被告
    上開經移送併辦之交付郵局帳戶之事實，容有未洽，檢察官
    就此部分提起上訴為有理由，應由本院將原判決撤銷改判。
    爰審酌被告同意提供帳戶供他人非法使用，助長他人犯罪風
    氣，被害人等匯款至被告帳戶之金額為二十多萬元，並考被
    告本身未實際參與本件詐欺取財之犯行，責難性較小，暨其
    犯後態度等一切情狀，量處如主文所示之刑，並諭知易科罰
    金之折算標準。
三、按被告行為後，刑法業於民國九十四年一月七日修正，於同
    年二月二日公布，並於九十五年七月一日施行。按行為後法
    律有變更者，適用行為時之法律，但行為後之法律有利於行
    為人者，適用最有利於行為人之法律，修正後即現行刑法第
    二條第一項定有明文。此條規定乃與刑法第一條罪刑法定主
    義契合，而貫徹法律禁止溯及既往原則，係規範行為後法律
    變更所生新舊法律比較適用之準據法，是刑法第二條本身雖
    經修正，但刑法第二條既屬適用法律之準據法，本身尚無比
    較新舊法之問題，應一律適用裁判時之現行刑法第二條規定
    ，以決定適用之刑罰法律，合先敘明。以下即比較修正施行
    前後刑法暨相關法律之規定：
（一）刑法第三百三十九條第一項詐欺取財罪，法定刑得科或併
      科銀元一千元以下罰金，依修正後刑法施行法增訂第一條
      之一：「中華民國九十四年一月七日刑法修正施行後，刑
      法分則編所定罰金之貨幣單位為新臺幣。九十四年一月七
      日刑法修正時，刑法分則編未修正之條文定有罰金者，自
      九十四年一月七日刑法修正施行後，就其所定數額提高為
      三十倍。但七十二年六月二十六日至九十四年一月七日新
      增或修正之條文，就其所定數額提高為三倍」及刑法第三
      十三條第五款修正為：「主刑之種類如下：五、罰金：新
      臺幣一千元以上，以百元計算之」等規定觀之，依修正後
      之法律，刑法第三百三十九條第一項詐欺取財罪所得科處
      之罰金刑最高為新臺幣三萬元、最低為新臺幣一千元，然
      依被告行為時之刑罰法律，即罰金罰鍰提高標準條例第一
      條前段規定之提高倍數十倍及修正前刑法第三十三條第五
      款規定之罰金最低額一元計算，則刑法第三百三十九條第
      一項之詐欺取財罪所得科處之罰金最高額仍為新台幣三萬
      元，然最低額較新法為低。因此，比較上述修正前、後之
      刑罰法律，自以被告行為時關於科處罰金刑之法律較有利
      於被告。故依修正後刑法第二條第一項前段之規定，應適
      用修正前關於科處罰金刑之法律。
（二）刑法第三十條幫助犯之規定，於九十四年一月七日修正、
      九十五年七月一日施行前之規定為：「幫助他人犯罪者，
      為從犯。雖他人不知幫助之情者，亦同。從犯之處罰，得
      按正犯之刑減輕之。」，修正施行後之規定則為：「幫助
      他人實行犯罪行為者，為幫助犯。雖他人不知幫助之情者
      ，亦同。幫助犯之處罰，得按正犯之刑減輕之。」，揆諸
      本條之修正理由係為確認幫助犯採共犯從屬性說之「限制
      從屬形式」，並避免「從犯」之不同解讀，而將「從犯」
      修正為「幫助犯」，並明示幫助犯之成立，亦以被幫助者
      著手犯罪之實行，且具備違法性為必要，而將條文文字修
      正為「幫助他人實行犯罪行為者，為幫助犯」。被告單純
      出售帳戶供詐欺取財集團作為被害人匯款之使用，既評價
      為幫助詐欺取財的行為，而上開修正亦僅著眼於觀念的釐
      清，則適用修正施行前之刑法第三十條規定論擬，並無不
      利於被告的情形，應依行為時之刑法第三十條之規定論處
      。
（三）又修正前刑法第四十一條第一項前段規定：「犯最重本刑
      為五年以下有期徒刑以下之刑之罪，而受六個月以下有期
      徒刑或拘役之宣告，因身體、教育、職業、家庭之關係或
      其他正當事由，執行顯有困難者，得以一元以上三元以下
      折算一日，易科罰金」；而被告行為時之易科罰金折算標
      準，修正前罰金罰鍰提高標準條例第二條前段（現已刪除
      ）規定，就其原定數額提高為一百倍折算一日，則依被告
      行為時之易科罰金折算標準，應以銀元三百元即新臺幣（
      下同）九百元折算一日。惟修正後刑法第四十一條第一項
      前段則規定：「犯最重本刑為五年以下有期徒刑以下之刑
      之罪，而受六個月以下有期徒刑或拘役之宣告者，得以一
      千元、二千元或三千元折算一日，易科罰金。」比較修正
      前後之易科罰金折算標準，修正後之規定，並未較有利於
      被告。故依修正後刑法第二條第一項前段之規定，應適用
      修正前刑法第四十一條第一項前段及修正前罰金罰鍰提高
      標準條例第二條之規定，諭知易科罰金之折算標準。
據上論斷，應依刑事訴訟法第四百五十五條之一第一項、第三項
、第三百七十一條、第三百六十九條第一項前段、第三百六十四
條、第二百九十九條第一項前段，刑法第三百三十九條第一項、
刑法第二條第一項前段，修正前刑法第三十條第一項前段、第二
條、第四十一條第一項前段，罰金罰鍰提高標準條例第一條前段
、修正前罰金罰鍰提高標準條例第二條，現行法規所定貨幣單位
折算新台幣條例第二條，判決如主文。
中    華    民    國    95    年    10    月    30    日
                  臺灣臺中地方法院刑事第十五庭
                          審判長法  官  曾佩琦
                                法  官  周瑞芬
                                法  官  陳如玲
以上正本證明與原本無異。
如不服本判決，應於收受送達後10日內向本院提出上訴書狀（應
附繕本）。
                                書記官  楊賀傑
中    華    民    國    95    年    10    月    30    日
附論罪科刑法條
刑法第339條第1項：意圖為自己或第三人不法之所有，以詐術使
人將本人或第三人之物交付者，處5年以下有期徒刑、拘役或科
或併科1千元以下罰金。


司法院資訊處製作；財團法人民間司法改革基金會備份。
